【裁判字號】    91,易,1569
【裁判日期】    920711
【裁判案由】    違反動產擔保交易法
【裁判全文】
臺灣臺南地方法院刑事判決                        九十一年度易字第一五六九號
    公  訴  人  臺灣台南地方法院檢察署檢察官
    被      告  丁○○
右列被告因違反動產擔保交易法案件，經檢察官提起公訴（九十年度偵緝字第五二五
號），本院判決如左：
    主  文
丁○○無罪。
    理  由
一、本件公訴意旨略以：被告丁○○於民國（下同）九十年三月五日與遠東國際商業
    銀行股份有限公司（以下簡稱遠東銀行）逸仙分公司簽訂貸款暨動產抵押契約書
    ，以其所有車牌號碼Ｋ九─０二六八號自用小客車設定動產抵押權，向該分公司
    貸款新台幣（下同）六十萬元，約定以每月為一期，自九十年三月五日起至九十
    六年三月五日止，共分三十六期償還本息，係動產擔保交易之債務人。詎丁○○
    意圖不法之利益，只繳付第一期分期款後，即未依約繳付任何分期款，並將上開
    之小客車交予甲○○為遷移、移轉之處分，迄今下落不明，致生損害於債權人，
    嗣遠東銀行於九十年六月十一日將上開債權移轉予裕融企業股份有限公司（以下
    簡稱裕融公司），因認被告丁○○涉有動產擔保交易法第三十八條之罪嫌等語。
二、按犯罪事實應依證據認定之，無證據不得推定其犯罪事實。又不能證明被告犯罪
    者，應諭知無罪之判決，刑事訴訟法第一百五十四條、第三百零一條第一項分別
    定有明文。次按刑法第三百三十九條第一項及動產擔保交易法第三十八條關於行
    為人之主觀犯意，二者之規範有所不同，一為『自始』不法所有之意圖，一為『
    契約成立後』始萌之不法利益之意圖，二者自難於同一事實中併存而不悖，亦即
    倘行為人於訂立契約初始即具詐欺罪之不法所有意圖，其嗣後行為雖與動產擔保
    交易法第三十八條之客觀構成要件相符，惟因主觀構成要件不備，自難以動產擔
    保交易法第三十八條之罪相繩。且觸犯刑法第三百三十九條第一項之行為人，於
    詐欺之財物得手後，詐欺目的即已達，不論事後有無處分該財物，詐欺行為均早
    已成立，是如認行為人係以處分動產擔保交易之標的物為手段，達成詐欺之目的
    ，立論即有未合。故動產擔保交易法第三十八條所處罰者，應限於訂約時，原無
    不法所有之意圖，於契約成立後，始萌不法利益之意圖者，始足當之。
三、本院查：
（一）被告丁○○固坦承伊有向遠東銀行以設定動產抵押之方式，辦理汽車貸款，惟
      一再辯稱：伊係向甲○○購買上開自小客車，甲○○向伊稱免頭期款可買車，
      但汽車貸款辦完後，上開自小客車並未交予伊，伊亦係遭甲○○欺騙，並未得
      到任何好處云云。然此為證人甲○○當庭所否認，並結證稱：「（問：在場之
      被告有無在九十年三月向你買中古車？）他（即被告丁○○）不是向我買的，
      我是介紹買賣的，因當時當舖委託我及江銘俊說有車要處理，我就告訴丙○○
      說『當舖有台車子要處理，看有沒有人要買』，丙○○就說『不然找丁○○看
      看』；這筆貸款當初貸了六十萬元，當舖拿了四十五萬元，丁○○則拿了十二
      萬元，並由銀行將佣金撥給江銘俊，我則從江銘俊那裡拿了一萬多元佣金。」
      、「當初有請丙○○轉告丁○○說『看可以跟銀行貸到多少錢，若有多貸則會
      給丁○○』，當初當舖是要以四十五萬處理這台車。」、「（問：銀行貸款由
      誰償還？）（證人甲○○沈默且神情略顯猶豫）應該由拿錢的還，包含當舖及
      丁○○都應該還錢。」、「（問：這是一筆正常買賣嗎？）這不算是買賣（接
      著證人甲○○沈默不答）。」、「（問：當初丁○○是否要買車？）他不是要
      買車，只是要拿錢。」、「（問：貸款下來後，車子有無交給丁○○？）沒有
      ，車子則由當舖在處理，它如何處理我不知道，因從頭到尾我都沒有接觸到車
      子；當舖是位在台南市○○路○段的『南陽當舖』，老板我不清楚叫什麼，我
      只認識那裡的經理，他叫林木崑。」等語（見本院九十一年十二月十六日訊問
      筆錄）綦詳，核與富強車行於九十年三月間係由江銘俊經營等情相符，此據證
      人即富強車行現經營人李浩忠證述明確（見偵查卷第一○四頁反面），並提出
      讓渡書一紙附卷可稽，且經本院調閱上開車號Ｋ九─０二六八號自小客車車籍
      資料結果，上開自小客車確係由南陽當舖移轉過戶予被告丁○○無訛，此有交
      通部公路總局嘉義區監理所臺南監理站九十二年三月三日嘉監南字第○九二○○○三九三七號函汽車所附過戶登記書及汽車各項異動作業登記單在卷可考，
      足徵證人甲○○所言非虛，堪以採信。顯然被告丁○○於簽約之初，即已明知
      本身僅係人頭，並無資力清償貸款，仍由甲○○帶至遠東銀行申請汽車貸款，
      其有陷他人於錯誤之故意及行為，嗣並將上開自小客車交由甲○○、江銘俊或
      南陽當舖處分，迨遠東銀行核撥貸款後，再給予被告一定之報酬，是其等共同
      以上開方式詐取財物之犯行足堪認定。參以經本院質之被告於貸款後應至何處
      、又如何繳交分期款，被告竟陳稱不知情等語（見本院九十一年十一月二日訊
      問筆錄），再經本院詢問被告當初如何選購上開中古自小客車，被告則供稱：
      伊當時沒有選，是丙○○說有一部中古車要賣等語（見本院九十一年十二月十
      六日訊問筆錄），然查被告丁○○於本案九十年三月間購車及簽約貸款當時，
      年齡約三十九歲，已具相當生活經驗及智識之成年人，設若被告確係欲購車供
      己所用，所購買者又係中古車輛，豈有未經選購、查驗即隨意購買之理？且銀
      行人員及汽車公司於對保或簽約當天，均會就還款方式等再予詳細說明及確認
      ，此據證人即對保人己○○及告訴代理人乙○○到庭證述明確（見本院九十一
      年十二月二日、十六日訊問筆錄），若被告訂約初始確有貸款及還款之真意，
      當應就還款方式詳予詢問並記明，以利於日後之還款，然被告竟供稱不知如何
      繳交分期款，此顯與常情相悖。顯然被告自始即無購車及貸款、還款之真意，
      僅係向銀行佯稱欲辦理汽車貸款以購車，致銀行陷於錯誤而核撥貸款後，隨即
      逃逸無蹤，其有施用詐術之舉並自始即具不法所有意圖至明。
（二）況證人甲○○於九十年四月間搭乘懸掛與車輛不符之車牌Ｋ九─０二六八號之
      自小客車行經高雄縣時，為高雄縣警察局旗山分局廣福派出所員警查獲，發現
      車內尚有另二面失竊之車牌，惟就該Ｋ九─０二六八號車牌之來源未繼續追究
      一節，業經本院調閱九十年度偵字第六二○二號偵查卷及所附警卷審認屬實，
      復據證人即廣福派出所警員戊○○於本院調查中證稱：「通常我們會先用電腦
      查詢有無報失竊，若沒有報失竊的話，我們就不會再追查。」等語（見本院九
      十二年二月十三日訊問筆錄），且證人甲○○亦證稱：警員因該面車號Ｋ九─
      ０二六八號車牌並未報失竊，詢問伊Ｋ九─０二六八號的車牌從那裡來，伊回
      答是向朋友借的，警方為確認來源，要求伊打電話，所以伊就用自己的手機隔
      天早上打給丙○○的手機跟他說伊被警方查獲使用丁○○的車牌，請他幫忙找
      一下丁○○，要丁○○打電話到警察局說明；之後丁○○就打來警局向警察說
      明，後來伊就沒有事等語（見本院九十一年十二月十六日、九十二年二月十三
      日訊問筆錄）明確，雖被告於本院調查中否認證人甲○○前開之證述，並陳稱
      ：「（問：你如何得知沒有車子有車牌？）是因甲○○在九十年十月間於高雄
      被高雄福光派出所查獲時，警察打電話來告知我『該車是否是你的』我答稱『
      是』，我並詢問『這車在何處？』警察答稱『這車與車牌不符』‧‧‧」、「
      那天是丙○○打電話給我，他告訴我說『甲○○開著我的車子在高雄臨檢被查
      獲』，我就問說『是否就是介紹我買車的那個』，丙○○說『是』，並留電話
      要我去確認，後來我就打電話過去警局，我向對方說『我是丁○○，我是不是
      有輛車在那裡』，對方答稱『Ｋ９－０２６８之車子是否是我的？』我答『是
      』，警方就要我到案說明‧‧‧」等語（見本院九十一年十二月二日、十六日
      訊問筆錄），然由被告前開對警方詢問之答覆觀之，顯與購車者辦理汽車貸款
      完竣後，歷經月餘仍未取得系爭車輛，經人通知車輛現況時，應有之憤怒、猜
      疑、質問、追究等態度差異甚鉅，遑論來電告知者係警方，被告更大可藉此機
      會請求警察人員追究甲○○及相關人等之責任，並追查車輛之去向，以查明實
      情，惟被告未為此舉，且其答覆亦確使警方誤認該車牌係證人甲○○向被告所
      借用而未予追究，業如前述，是被告所為，殊與事理有違，應以證人甲○○前
      開所述為可採，足徵被告前開所辯，純屬臨訟卸責之詞，不足採信，其有參與
      本件詐欺之犯行，堪以認定。
四、綜上所陳，被告與遠東銀行就Ｋ九─０二六八號自小客車設定動產抵押權以貸款
    之意圖在詐得前開貸款金額，實際上並無購車及設定動產抵押權以貸款之真意，
    揆諸上開說明，被告所為，應僅成立刑法第三百三十九條第一項詐欺取財罪，而
    難以動產擔保交易法第三十八條之罪相繩，自應諭知被告無罪之判決。
五、至被告所涉刑法第三百三十九條第一項詐欺取財罪嫌，則應由檢察官另為妥適之
    處理。
據上論斷，應依刑事訴訟法第三百零一條第一項，判決如主文。
中      華      民      國    九十二    年      七      月     十一     日
                                  臺灣臺南地方法院刑事第三庭
                                      審判長法  官  蘇義洲
                                            法  官  洪士傑
                                            法  官  陳燁真
右正本證明與原本無異。
如不服本判決，應於判決送達後十日內，向本院提出上訴狀。
                                            書記官  陳怡吟
中      華      民    國    九十二    年      七      月     十一     日


司法院資訊處製作；財團法人民間司法改革基金會備份。
